【裁判字號】    89,訴,789
【裁判日期】    900510
【裁判案由】    偽造有價證券等
【裁判全文】
臺灣臺南地方法院刑事判決                          八十九年度訴字第七八九號
    公  訴  人  臺灣台南地方法院檢察署檢察官
    被      告  甲○○
                己○○
    選任辯護人  黃溫信
                徐美玉
                黃紹文
右列被告因偽造有價證券案件，經檢察官提起公訴（八十八年度偵字第一二七○四、
一二七○五號），本院判決如左：
    主  文
己○○、甲○○均無罪。
    理  由
一、公訴意旨略以：被告己○○、甲○○二人為夫妻，與告訴人丙○○、梁博雅共同
    集資於民國八十七年四月間，頂讓位在臺中市○區○○路五一０號二樓之一「東
    誼有限公司」（下稱東誼公司），由告訴人丙○○出任東誼公司之董事，被告己○○、甲○○夫妻則負責東誼公司資金之調度事宜及臺南地區之業務，而受命保
    管東誼公司及負責人丙○○之公司大小印鑑章及東誼公司財務往來之上海商業儲
    蓄銀行中港分行之存款存摺簿、支票簿。因被告甲○○、己○○二人另自行在臺
    南市東區○○○○街四號成立一家「毅伸企業有限公司」（下稱毅伸公司），並
    由被告甲○○任毅伸公司之董事即負責人，且營業項目與東誼公司大致相同。（
    一）詎被告己○○、甲○○係為東誼公司處理事務之人，竟意圖為自己不法之利
    益之犯意聯絡，利用代東誼公司保管大小印鑑章及支票簿之便，而違背其任務，
    未經過東誼公司董事丙○○同意下，擅自盜蓋東誼公司大小印鑑章，而偽造簽發
    東誼公司上海商業儲蓄銀行中港分行之支票共三紙，票號分別為二八四四一三、
    二九０六七五、二九０六六七，發票日為八十七年十二月三十日、八十八年一月
    五日、八十八年一月十日，面額各為新台幣（下同）七十萬元、四十九萬六千六
    百八十元及三十一萬五千元支票，向位在臺北縣新店市○○路○段六十五巷三十
    四弄十五號五樓之「宏巫企業有限公司」（下稱宏巫公司，現已改名為宏大）訂
    購國碩牌ＣＤ─Ｒ之電腦光碟片及清償毅伸公司部分貨款債務，致生損害予東誼
    公司，且上開三紙支票復因存款不足而不獲兌現，宏巫公司致此始知受騙。（二
    ）另被告己○○意圖為自己不法之所有，向宏巫公司佯稱：位在臺南市東區○○○○街六十九─三號開設金樺唱片公司陳明和欲訂購ＣＤ─Ｒ光碟片，而向宏巫
    公司訂購總價三十一萬五千元之ＣＤ─Ｒ光碟片等貨品，宏巫公司依被告己○○
    指示出貨經毅伸公司轉交給金樺唱片陳明和收執，陳明和則將貨款交給被告己○○轉交宏巫公司，被告己○○竟未將該貨款轉交給宏巫公司，而悉數花用殆盡，
    致生損害予陳明和及宏巫公司。因認被告涉犯刑法第二百零一條偽造有價證券、
    、第三百三十九條第一項詐欺罪、第三百四十二條背信罪等罪嫌云云。
二、查本件公訴人認被告二人涉有前開罪嫌，無非以(1)告訴人宏巫公司負責人戊○○
    、陳自昌及東誼公司負責人丙○○等人證述明確。(2)被告己○○於偵察中坦承未
    經東誼公司董事丙○○同意，即擅自盜蓋東誼公司支票向宏巫公司訂購毅伸公司
    所需之ＣＤ─Ｒ光碟片。(3)被告甲○○明知毅伸公司債信薄弱且已無支票可供訂
    貨之用，即應與被告己○○商議結束毅伸公司之經營，而不應坐視己○○持續以
    東誼公司支票作為毅伸公司貨款支票等為主要之依據。
三、訊據被告己○○雖坦承有以東誼公司之名義簽發系爭之三張支票支付毅伸公司積
    欠宏巫公司之貨款，惟辯稱因當時即有約定東誼公司與毅伸公司支票可以互通使
    用，且因伊向宏巫公司叫的貨，兩家公司都有在使用，伊並非未經告訴人丙○○
    之授權，擅自偽造系爭支票，又伊與金樺公司陳明和之買賣係銀貨兩訖，僅有向
    宏巫公司叫貨未給貨款，又積欠宏巫公司貨款係因經營不善而非蓄意詐欺等語。
    被告甲○○則辯稱：伊雖為毅伸公司之負責人，但相關業務均係由己○○負責，
    而東誼公司支票亦係由己○○所簽交給宏巫公司，伊並不知情等語。
四、按犯罪事實應依證據認定之，無證據不得推定其犯罪事實；又不能證明被告犯罪
    者，應諭知無罪之判決，刑事訴訟法第一百五十四條、第三百零一條第一項分別
    定有明文。次按認定不利於被告之事實，須依積極證據，苟積極證據不足為不利
    被告之認定時，即應為有利於被告之認定，更不必有何有利之證據，最高法院三
    十年上字第八一六號判例參照，此亦為刑法論理中「罪疑唯輕原則」之具體表現
    。又按在訴訟上用以證明事實之證據，須於通常一般之人均不致於有所懷疑，而
    得確信其為真實之程度者，始得據以為有罪之認定，倘其證明尚未達到此一程度
    ，而有合理之懷疑性存在，致使無從為有罪之確信時，即應為無罪之判決（最高
    法院七十六年台上字第四九八六號判例意旨參照）。又告訴人之告訴，本以使被
    告受刑事訴追為目的，故其陳述是否與事實相符，自應調查其他證據，以資審認
    ，苟其所為攻擊之詞，尚有瑕疵，則在此瑕疵未予究明以前，即不能遽採為斷罪
    之基礎（最高法院五十二年台上字第一三○○號、六十一年台上字第三○九九號
    判例參照）。且刑法第三百三十九條第一項詐欺罪之成立，以意圖為自己或第三
    人不法所有，以詐術使人將本人或第三人之物交付為要件，所謂以詐術使人交付
    ，必須被詐欺人因其詐術而陷於錯誤，若其所用方法不能認為詐術，亦不致使人
    陷於錯誤，即不構成該罪（最高法院四十六年台上字第二六○號判例參照）。
五、經查：
一、被告等以東誼公司之支票支付毅伸公司應給付宏巫公司貨款，涉犯刑法第二百零
    一條偽造有價證券、第三百四十二條之背信罪等罪部分。
（一）按共同正犯之成立，需共犯間有犯意之聯絡、行為之分擔，本件公訴人雖將被
      告二人論以共同正犯，唯被告甲○○僅為毅伸公司之名義負責人，實際對外之
      業務及支票之使用均由同案被告己○○接洽、處理，此經被告己○○於偵審時
      供述甚詳，核與被告甲○○供稱：毅伸公司由我掛名負責人，實際負責人是我
      先生，這三張支票不是由我簽發，是由己○○所簽等語相符，參以本院訊問告
      訴人丙○○為何告甲○○？告訴人答稱：因他們二人共同保管公司的大小印章
      及支票，似並無積極證據證明被告甲○○有前開犯行，核先敘明。
（二）被告己○○於八十七年五月間與告訴人丙○○等合資承受東誼公司，雙方之出
      資比例為被告己○○出資百分之六十，餘於由告訴人丙○○、丁○○等籌足，
      且約定由被告己○○負責資金管理及調度，告訴人丙○○則負責業務執行，告
      訴人遂把東誼公司之大小張及支票簿等交付被告己○○使用，此為告訴人於本
      院審理時所不否認，是告訴人有授權被告使用東誼公司之支票乙情堪信為真實
      。
（三）被告於八十七年六月下旬起至八十八年間，被告即曾交付以毅伸公司為發票人
      之支票，用以支付東誼公司之貨款，此為告訴人等所不否認，並有支票影本二
      只附卷，且告訴人丙○○亦於偵察中證稱：我會將訂貨資料以傳真或寄到台南
      給己○○開立支票寄給廠商，或（支票）寄台中再寄給廠商，是告訴人早已得
      知被告有以毅伸公司之支票支付東誼公司之貨款。由此觀之，告訴人謂其不知
      東誼公司與毅伸公司之支票得以相互支付該公司之貨款，顯與情理不合。
（四）衡情以空白支票交予他人使用，所承風險至鉅，且告訴人等亦明知被告自己經
      營之毅伸公司與雙方合作經營之東誼公司，其買賣總類，買家均屬雷同，若非
      被告已得告訴人之概括授權，告訴人儘可於給付貨款始單筆同意被告取用，何
      以干冒遭濫開支票金額之風險一次交予被告整本空白支票？佐之告訴人於與本
      院審理時復陳稱：當初並無禁止使用約定等語。被告謂告訴人確有同意（至少
      漠視）被告使用東誼公司之支票支付毅伸公司之貨款，堪以採信。
（五）既被告己○○基於東誼公司與毅伸公司雙方得互相使用支票之約定，而簽發支
      票予宏巫公司支付貨款，縱事後因經營不善，資金調度困難，致使票款無法兌
      現，亦無為自己不法利益之意圖，且無違背職務可言。
二、被告等向宏巫公司購買ＣＤ─Ｒ光碟片轉售金樺公司，且事後未能依約給付價金
    予宏巫公司，涉犯刑法第三百三十九條第一項詐欺罪部分：
    此部分除告訴人宏巫公司主張被告屆期未能清償，告訴人因而受有損害外，並未
    提陳任何有關被告如何自始意圖不法所有而以詐術陷其於錯誤，使其為給付之佐
    證以憑調查，其所為被告詐欺之片面指訴，即難遽採為不利於被告等之認定。又
    被告固有積欠告訴人價金之情事，惟上開民事上之債務不履行，縱係出於可歸責
    於債務人即被告之事由，苟無足以證明被告自始蓄意以此行詐之積極證據，亦不
    得以事後不履行債務之事實，即推定被告具有刑事犯罪之故意。衡之該批貨物係
    宏巫公司出售予毅伸公司，毅伸公司再賣給金樺公司，被告並非佯以金樺公司之
    名義向告訴人公司叫貨，此經告訴代理人乙○○到院證述無訛，足見被告並非自
    始即具不法所有之犯意。參以一般買賣交易，本即應評估對方資力及交易安全上
    之考量，若相對方交易初始並無不法犯意及施用詐術，縱相對人事後有未如期清
    償貨款或交貨情事，亦純屬民事債務不履行範疇，買賣一方即應自負風險，尚難
    遽之而認債務不履行之一方即應負刑法上詐欺罪責。又告訴人僅以被告未如期清
    償貨款，即遽指被告涉嫌詐欺，對於被告如何施用足以使其陷於錯誤之詐術，悉
    未提出具體事證以供本院調查，自不得僅因債務不履行之客觀結果，推測被告於
    交易之初存有詐欺取財之主觀犯意。況被告亦無規避其民事責任，已與告訴人宏
    巫公司達成和解，業經告訴人宏巫公司與被告當庭陳明在卷，且有和解書一紙在
    卷可按，亦難認其有不法所有之意圖。是被告主觀上既缺乏詐騙之故意，客觀上
    亦無詐術行為之實施，自與前揭有關詐欺罪之成立要件不符。
三、此外，經本院依職權調查結果，又別無其他積極證據足資證明被告等涉有本件偽
    造有價證券、背信、詐欺犯行，揆諸前引法條規定及判例意旨，既不能證明被告
    二人有何犯行，自應為被告等無罪之諭知。
據上論斷，應依刑事訴訟法第三百零一條第一項前段，判決如主文。
中    華    民    國      九十      年      五        月       十       日
                                  臺灣臺南地方法院刑事第三庭
                                          法  官  蔡  奇  秀
右正本證明與原本無異。
如不服本判決，應於判決送達後十日內，向本院提出上訴狀。
                                          書記官  歐  貞  妙
中    華    民    國      九十      年      五        月       十       日


司法院資訊處製作；財團法人民間司法改革基金會備份。
